【裁判字號】    99,交聲,922
【裁判日期】    990816
【裁判案由】    違反道路交通管理處罰條例聲明異議
【裁判全文】
臺灣桃園地方法院刑事裁定             99年度交聲字第922號
原處分機關  交通部公路總局新竹區監理所
異  議  人
即受處分人  甲○○
上列異議人即受處分人因違反道路交通管理處罰條例案件，對於
交通部公路總局新竹區監理所中華民國99年6 月29日桃監裁罰字
第裁52─DB0000000 號裁決書所為之處分，聲明異議，本院裁定
如下：
    主  文
原處分撤銷。
甲○○汽車駕駛人，駕駛汽車經測試檢定酒精濃度超過規定標準
，吊扣其普通小型車駕駛執照壹年，並應接受道路交通安全講習
。
    理  由
一、原處分意旨略以：異議人即受處分人甲○○於民國99年3 月
    7 日晚間11時42分許，酒後駕駛車牌號碼KB─5628號自用小
    客車，行經桃園縣桃園市○○路538 號前時，經警測得其呼
    氣酒精濃度達每公升0.63毫克，已超過規定標準，掣單舉發
    後，由原處分機關依道路交通管理處罰條例第35條第1 項第
    1 款、第24條規定，裁處罰鍰新臺幣（下同）4 萬9,500 元
    ，吊扣職業大客車駕駛執照12個月，並施以道路安全講習等
    語。
二、聲明異議意旨略以：請求撤銷監理機關之裁決，伊不爭執酒
    駕違規事實，但伊酒駕當時是駕駛自用小客車，希望不要吊
    扣伊職業大客車駕駛執照，伊亦因本件酒後駕車經檢察官為
    緩起訴處分確定，並於99年6 月24日繳交緩起訴處分金2 萬
    元等語。
三、按汽車駕駛人有飲用酒類或其他類似物後其吐氣所含酒精濃
    度超過每公升0.25毫克或血液中酒精濃度超過百分之0.05以
    上，不得駕車，道路交通安全規則第114 條第2 款定有明文
    。又汽車駕駛人，駕駛汽車經測試檢定酒精濃度超過規定標
    準者，處新臺幣1 萬5,000 元以上6 萬元以下罰鍰，並當場
    移置保管該汽車及吊扣其駕駛執照1 年；汽車駕駛人有第35
    條第1 項規定之情形者，應接受道路交通安全講習，道路交
    通管理處罰條例第35條第1 項第1 款、第24條第1 項第2 款
    亦分有明文。
四、經查，異議人於前揭時地酒後駕駛自用小客車，經警測得呼
    氣酒精濃度達每公升0.63毫克，由原處分機關裁處裁處罰鍰
    4 萬9, 500元及吊扣職業大客車駕駛執照乙節，為異議人自
    承在卷（見本院卷第11頁），並有酒精測定記錄表、汽車駕
    駛人酒後生理協調平衡檢測紀錄卡、刑法第一百八十五條之
    三案件測試觀察紀錄表、車籍查詢─基本資料詳細畫面、證
    號查詢汽車駕駛人、舉發違反道路交通管理事件通知單、本
    件裁決書、送達證書、桃園監理站汽車駕駛人螢幕列印、汽
    車駕駛人經歷證明書、本院電話紀錄查詢表等在卷可稽（見
    本院卷第16至18頁、第22至27頁）。又異議人因此同一違規
    事實，經警以涉犯刑法第185 條之1 罪嫌，報請臺灣桃園地
    方法院檢察署檢察官偵辦後，由檢察官予以緩起訴之處分（
    偵查案號：99年度偵字第9142號），定緩起訴期間為1 年，
    並命異議人向該署指定之公益團體、地方自治團體支付2 萬
    元，於99年5 月11日確定，至100 年5 月10日緩起訴期間始
    屆滿，目前尚在緩起訴期間內，而異議人業於99年6 月24日
    支付緩起訴處分金2 萬元予該署所指定之財團法人臺灣更生
    保護會桃園分會（執行案號：99年度緩字第1448號）等情，
    除據異議人陳明在卷（見本院卷第11頁反面）外，並有該案
    緩起訴處分書、臺灣高等法院被告前案紀錄表、該署緩起訴
    處分金繳納通知、臺灣銀行無摺存入憑條存根等附卷可按（
    見本院卷第3 、13頁），復經本院調取該案偵查、執行等各
    卷宗核閱無訛。再異議人前於61年3 月14日考領職業小型車
    駕駛執照，64年8 月20日考領換發職業大客車駕駛執照迄今
    仍為有效之事實，亦有證號查詢汽車駕駛人、桃園監理站汽
    車駕駛人螢幕列印、汽車駕駛人經歷證明書存卷可按（見本
    院卷第8 、25、26頁）。以上各情均堪認定。
五、本件異議人既有如上違規事實，原處分機關援引首揭規定對
    異議人為裁罰，固非無據。惟查：
  (一)關於原處分裁處罰鍰部分：
  1.按檢察官之緩起訴處分於緩起訴期間內，有下列情形之一者
    ，檢察官得依職權或依告訴人之聲請撤銷原處分，繼續偵查
    或起訴：(1)於期間內故意更犯有期徒刑以上刑之罪，經檢察
    官提起公訴者。(2)緩起訴前，因故意犯他罪，而在緩起訴期
    間內受有期徒刑以上刑之宣告者。(3)違背第253 條之2 第1
    項各款之應遵守或履行事項者，刑事訴訟法第253 條之3 第
    1 項定有明文。據此可徵經檢察官為「緩起訴」處分者，於
    「緩起訴」之猶豫期間內，最終是否會被檢察官提起公訴，
    猶懸而未定，亦即「緩起訴」處分於猶豫期間內尚未具有實
    質之確定力，檢察官仍得根據上開規定依職權或依告訴人之
    聲請，將被告「緩起訴」處分撤銷。而行政罰法第26條明定
    一事不二罰原則，且應受行政罰之行為如經不起訴處分或為
    無罪、免訴、不受理、不付審理之裁判「確定」者，始得依
    違反行政法上義務規定裁處之，並未包括「緩起訴」處分在
    內，雖「緩起訴」處分之最終使被告免於刑事訴追之效果與
    「不起訴」處分之效果相同，惟依行政罰法第26條第2 項之
    立法意旨，亦必須待緩起訴處分實質確定時，被告才最終地
    確定免於受刑事訴追，原處分機關始得為行政裁罰，亦即在
    緩起訴期間內即猶豫期間期滿前，該緩起訴處分仍有被撤銷
    之可能，此時原處分機關若依法為行政裁決，將使受處分人
    有同時遭受行政處罰及刑事訴追之危險，顯與行政罰法第26
    條規定之立法意旨相違背。準此，自行政罰法第26條規定立
    法意旨為有利於行為人之解釋，應認應受行政裁罰之行為，
    關於罰鍰部分，同一事實如經緩起訴處分確定者，亦有行政
    罰法第26條明定一事不二罰原則之適用（臺灣高等法院暨所
    屬法院96年法律座談會刑事類提案第36號、98年法律座談會
    刑事類提案第24號參照）。
  2.本件異議人因前揭違規行為，既同時經檢察官為緩起訴之處
    分確定，目前尚在緩起訴期間內，迄100 年5 月10日緩起訴
    期間始為屆滿，則須在此期間內異議人未發生撤銷緩起訴之
    事由，該緩起訴處分始生實質之確定力，亦即最終發生與「
    不起訴」處分之效果相同之使被告免於刑事訴追之效果，是
    在緩起訴期間屆滿前，異議人仍隨時有受撤銷緩起訴再被刑
    事追訴之風險，因而原處分機關在緩起訴期間屆滿前之99年
    6 月29日，所為裁處罰鍰4 萬9,500 元之處分，依上說明，
    自有致生異議人受一事二罰之危險，尚難謂合。
  3.至原處分機關雖添具意見略以：緩起訴處分乃附條件之不起
    訴處分，其確定後，宜視同不起訴處分確定，業經法務部行
    政罰法諮詢小組會議第1 次、第5 次討論獲致結論並函轉各
    業務相關機關參考在案云云，惟核其所稱之該結論及函文，
    性質上要屬行政機關就法規為釋示之行政命令，固得供本院
    參考，但本院不受其拘束，仍應依據法律為獨立之判斷（司
    法院大法官釋字第216 號解釋參照），附此敘明。
  (二)關於原處分裁處吊扣駕駛執照部分：
  1.按道路交通管理處罰條例第68條於94年12月14日修正公布，
    並自95年3 月1 日施行，修正前原規定：「汽車駕駛人，因
    違反本條例及道路交通安全規則之規定，受吊扣或吊銷駕駛
    執照處分時，吊扣或吊銷其持有各級車類之駕駛執照」；修
    正後則規定：「汽車駕駛人，因違反本條例及道路交通安全
    規則之規定，受吊銷駕駛執照處分時，吊銷其持有各級車類
    之駕駛執照」，已刪除「吊扣」駕駛執照處分之效力擴及所
    持有各級車類駕駛執照之規定。觀諸修法過程，原擬修正之
    條文提案乃「汽、機車駕駛人，因違反本條例及道路交通安
    全規則之規定，受吊扣或吊銷駕駛執照處分時，吊扣或吊銷
    其違法或違規當時所駕駛車輛之駕駛執照。」惟立法者因考
    量違規吊扣駕駛執照，不宜連其他如職業上、生活上所需之
    駕駛執照一併吊扣，否則恐影響人民工作及生活甚鉅，失之
    過酷等情，經協商後，刪除「吊扣或」始通過修正條文乙節
    ，有立法院公報94卷48期3430號二冊第107 至136 頁立法院
    第6 屆第2 會期交通委為會全體委員會議紀錄、94卷70 期
    3452號第135 至141 頁院會紀錄及修正條文說明欄記載「委
    員提案：原條文將違法或違規駕駛人所持有各級車類之駕照
    一併吊扣或吊銷失之過酷，影響人民工作及生活甚鉅，爰修
    正之。審查會：依現行法條文，文中『吊扣或』三字均刪除
    ，修正通過」可考。顯見立法者原意僅限吊扣違規當時所駕
    駛車輛之駕駛執照，不得吊扣所持有各級車類之駕駛執照，
    乃衡平維護道路交通安全與違規駕駛人工作財產權後，依比
    例原則所為之立法裁量，本院應予尊重。又，酒醉駕車行為
    固製造法所不容許之風險，惟從風險實現觀點而言，酒後所
    駕車類究係機車、小客車甚或大客車，對交通安全所生危害
    ，實甚殊異，如駕駛人駕駛低一級之車類違反道路交通管理
    處罰條例規定時，不論其所造成之實害結果一律吊扣駕駛人
    所持有之各類駕駛執照，亦有違相同事件相同處理，不同事
    件不同處理之平等原則（臺灣高等法院暨所屬法院97年法律
    座談會刑事類提案第40號、98年法律座談會刑事類提案第20
    、23號參照），非無處罰「行為人」而非「行為」之可議。
    準此，前揭「吊扣其駕駛執照1 年」之規定，應僅及於吊扣
    與違規當時所駕駛車輛同級之車類駕駛執照。
  2.本件異議人於前揭違規行為時，所駕車輛既係自用小客車即
    普通小型車，依上說明，自僅得吊扣其普通小型車駕駛執照
    ，並無得吊扣其持有他級車類駕駛執照之依據，原處分竟為
    裁處吊扣異議人職業大客車駕駛執照之處分，亦有未洽。
  3.至道路交通主管機關對於汽車駕駛執照之管理，因採取一照
    原則，未發給駕駛人較低等級車類之駕駛執照，究應如何吊
    扣異議人之普通小型車駕駛執照，乃屬駕駛執照管理所衍生
    之執行問題，應由道路交通主管機關本於職權，以利用電腦
    資料處理或在異議人之職業大客車駕駛執照註記或其他方式
    ，為妥適之處理（臺灣高等法院暨所屬法院98年法律座談會
    刑事類提案第23號參照），併此敘明。
六、綜上所述，異議人既有前揭酒精濃度超過規定標準而駕駛自
    用小客車之違規行為，固應依法裁罰，惟原處分疏未注意，
    於緩起訴期間屆滿前對異議人再處以罰鍰，且吊扣異議人職
    業大客車駕駛執照12個月，顯有如上之違失，異議人聲明異
    議就此指摘，為有理由，自應由本院撤銷原處分。又聲明異
    議乃一司法救濟途徑，由法院審查受處分人所涉之違規事實
    是否成立，及原處分所適用之法條是否正確、裁罰是否適當
    ，因法院負有司法審查之作用，對原處分失當時，應自為處
    分，以本案而言，就罰鍰、吊照及安全講習等處罰效果，宜
    為一併重新諭知（臺灣高等法院暨所屬法院98年法律座談會
    刑事類提案第23號參照），本件原處分關於道路安全講習部
    分，既係就單一違規行為所為處分之部分法律效果，自無從
    割裂維持，應併予撤銷，允宜敘明。另依道路交通管理處罰
    條例第35條第1 項第1 款、第24條第1 項第2 款，自為裁罰
    如主文第2 項所示，以資適法。
七、據上論斷，應依道路交通管理處罰條例第87條第2 項，道路
    交通案件處理辦法第20條前段，裁定如主文。
中    華    民    國    99    年    8     月    16     日
                  交通法庭  法  官  蘇琬能
以上正本證明與原本無異。
如不服本裁定，應於裁定送達後5 日內向本院提出抗告狀。
                            書記官  黃惠鈴
中    華    民    國    99    年    8     月    16    日

司法院資訊處製作；財團法人民間司法改革基金會備份。
